---
title: "Distribuição estimada de uso das cargas no cross over"
author: "Arquimedes Macedo"
output:
  html_document:
    toc: true
    toc_float: true
    toc_depth: 3
    number_sections: true
    theme: flatly
    highlight: tango
    df_print: paged
    code_folding: hide
    self_contained: true
knit: >
  (function(inputFile, encoding) {
    rmarkdown::render(inputFile, encoding = encoding, output_file = "index.html")
  })
---

```{r setup, include=FALSE}
knitr::opts_chunk$set(
  echo = TRUE,
  message = FALSE,
  warning = FALSE,
  fig.width = 8,
  fig.height = 4.8
)
```

# Objetivo

Este relatório constrói uma primeira distribuição discreta de probabilidade para o uso das cargas de um equipamento de academia do tipo **cross over**.

```{r imagem-referencia, echo=FALSE, out.width="49%", fig.show="hold", fig.cap="Imagem processada e região indicada para estimar desgaste aparente."}
knitr::include_graphics(c(
  "saidas/imagens_processadas/cross_over_(2)_processada.jpeg",
  "imagens/image-linha-vermelha.png"
))
```

O equipamento possui 12 placas de 5 kg. Assim, as cargas possíveis são:

```{r cargas}
cargas_kg <- seq(5, 60, by = 5)
cargas_kg
```

A distribuição será usada como hipótese inicial para representar a frequência de uso das cargas. Em uma etapa posterior, essa distribuição poderá ser comparada com métricas extraídas das imagens dos pesos, usando o desgaste observado como referência empírica.

# Dados observados

Os dados iniciais disponíveis são:

- a academia fica aberta 16 horas por dia;
- estima-se que 15 pessoas por hora usam o equipamento;
- portanto, o total estimado é de 240 usos por dia;
- estima-se que 3 pessoas por dia usam a carga máxima;
- a carga mais utilizada é estimada em 20 kg.

```{r dados}
horas_aberta <- 16
usuarios_por_hora <- 15
usos_dia <- horas_aberta * usuarios_por_hora

usuarios_carga_maxima <- 3
prob_carga_maxima <- usuarios_carga_maxima / usos_dia

carga_modal_kg <- 20
carga_maxima_kg <- 60

dados_resumo <- data.frame(
  medida = c(
    "Horas aberta por dia",
    "Usuários por hora",
    "Usos estimados por dia",
    "Usuários na carga máxima por dia",
    "Probabilidade da carga máxima",
    "Carga mais utilizada"
  ),
  valor = c(
    horas_aberta,
    usuarios_por_hora,
    usos_dia,
    usuarios_carga_maxima,
    prob_carga_maxima,
    carga_modal_kg
  )
)

dados_resumo
```

Esses dados impõem duas restrições importantes:

$$
P(X = 60) = \frac{3}{240} = 0{,}0125
$$

e

$$
\operatorname{moda}(X) = 20.
$$

Entretanto, essas restrições não determinam uma distribuição única. Por isso, será usada uma família paramétrica conhecida e ajustada numericamente para respeitar as informações disponíveis.

# Modelo Gamma discretizado

Como as cargas são positivas e é natural esperar assimetria à direita, usamos uma distribuição Gamma como modelo base. A Gamma contínua tem suporte positivo e permite uma cauda à direita, o que combina melhor com o problema do que uma distribuição simétrica.

A FDP da Gamma é:

$$
f(x; k, \theta) =
\frac{1}{\Gamma(k)\theta^k}
x^{k - 1}
\exp\left(-\frac{x}{\theta}\right),
\quad x > 0.
$$

Como o equipamento só permite cargas discretas, avaliamos a densidade apenas nas cargas possíveis:

$$
X \in \{5, 10, 15, \dots, 60\}.
$$

Definimos pesos relativos:

$$
w(x) = f(x; k, \theta)
$$

As probabilidades são obtidas normalizando os pesos:

$$
P(X = x) = \frac{w(x)}{\sum_j w(x_j)}.
$$

Para uma Gamma contínua com k maior que 1, a moda é:

$$
(k - 1)\theta.
$$

Como queremos que a carga mais usada seja 20 kg, impomos:

$$
(k - 1)\theta = 20.
$$

Logo:

$$
\theta = \frac{20}{k - 1}.
$$

Com isso, resta ajustar numericamente apenas k, de modo que:

$$
P(X = 60) = 0{,}0125.
$$

# Ajuste numérico

```{r funcoes-modelo}
# A Gamma contínua não é usada diretamente como probabilidade final.
# Ela gera pesos relativos nas cargas discretas permitidas pelo equipamento.
theta_por_k <- function(k, carga_modal) {
  # Para k > 1, a moda contínua da Gamma é (k - 1) * theta.
  # Rearranjando essa expressão, fixamos a moda contínua na carga modal
  # informada e deixamos k como único parâmetro a ajustar.
  carga_modal / (k - 1)
}

distribuicao_gamma_discreta <- function(k, cargas, carga_modal) {
  theta <- theta_por_k(k, carga_modal)

  # Avaliamos a densidade Gamma apenas nas 12 cargas possíveis.
  # Depois normalizamos os pesos para que a soma seja exatamente 1.
  pesos <- dgamma(cargas, shape = k, scale = theta)
  pesos / sum(pesos)
}

```

```{r ajuste}
# Busca em grade para k. O intervalo começa acima de 1 porque a moda da
# Gamma só é positiva e bem definida para k > 1.
grade_k <- seq(1.01, 100, by = 0.001)

k_ajustado <- NA_real_
menor_erro <- Inf

for (k_candidato in grade_k) {
  probs <- distribuicao_gamma_discreta(
    k = k_candidato,
    cargas = cargas_kg,
    carga_modal = carga_modal_kg
  )

  # O erro mede a distância entre a probabilidade modelada de 60 kg
  # e a frequência observada de usuários que zeram a máquina.
  erro <- abs(probs[cargas_kg == carga_maxima_kg] - prob_carga_maxima)

  if (erro < menor_erro) {
    menor_erro <- erro
    k_ajustado <- k_candidato
  }
}

theta_ajustado <- theta_por_k(
  k = k_ajustado,
  carga_modal = carga_modal_kg
)

probabilidades <- distribuicao_gamma_discreta(
  k = k_ajustado,
  cargas = cargas_kg,
  carga_modal = carga_modal_kg
)

# Tabela pequena para documentar os parâmetros ajustados no relatório.
parametros <- data.frame(
  parametro = c("k", "theta", "erro_abs_P_60"),
  valor = c(k_ajustado, theta_ajustado, menor_erro)
)

parametros
```

O ajuste encontrou:

$$
k = `r round(k_ajustado, 4)`
$$

e

$$
\theta = `r round(theta_ajustado, 4)`.
$$

# Distribuição estimada

```{r tabela-distribuicao}
distribuicao <- data.frame(
  carga_kg = cargas_kg,
  probabilidade = probabilidades,
  percentual = 100 * probabilidades,
  usos_esperados_dia = usos_dia * probabilidades
)

distribuicao
```

```{r grafico-distribuicao}
cores <- ifelse(
  distribuicao$carga_kg == carga_modal_kg,
  "#2f6f73",
  ifelse(distribuicao$carga_kg == carga_maxima_kg, "#a33f2f", "#5d6470")
)

barplot(
  height = distribuicao$probabilidade,
  names.arg = paste0(distribuicao$carga_kg, " kg"),
  col = cores,
  border = NA,
  ylim = c(0, max(distribuicao$probabilidade) * 1.25),
  ylab = "Probabilidade",
  xlab = "Carga",
  main = "Distribuição Gamma discretizada para uso das cargas"
)

grid(nx = NA, ny = NULL, col = "gray85", lty = "dotted")
```

# Comparação com desgaste manual

A imagem está inclinada e possui perspectiva, iluminação irregular, rótulos brancos, furos e cabo atravessando a região de interesse. Por isso, a medição automática simples não foi usada como referência principal.

Em vez disso, usamos a contagem manual de pixels à esquerda e à direita da linha vermelha. A fração de desgaste foi calculada por:

$$
\text{fração} =
\frac{\text{Direita}}{\text{Esquerda} + \text{Direita}}.
$$

```{r desgaste-manual}
desgaste_manual <- data.frame(
  carga_kg = seq(5, 60, by = 5),
  esquerda_px = c(215, 189, 171, 164, 159, 160, 165, 177, 202, 201, 222, 260),
  direita_px = c(86, 110, 132, 143, 149, 150, 138, 126, 116, 98, 67, 50)
)

desgaste_manual$fracao_desgaste <- with(
  desgaste_manual,
  direita_px / (esquerda_px + direita_px)
)

desgaste_manual$desgaste_relativo_manual <-
  desgaste_manual$fracao_desgaste / sum(desgaste_manual$fracao_desgaste)

alvo_60kg <- prob_carga_maxima
grade_lambda_desgaste <- seq(0, 0.30, by = 0.0001)
melhor_lambda_desgaste <- NA_real_
menor_erro_desgaste <- Inf

for (lambda_candidato in grade_lambda_desgaste) {
  fator <- exp(-lambda_candidato * pmax(desgaste_manual$carga_kg - carga_modal_kg, 0))
  fracao_corrigida <- desgaste_manual$fracao_desgaste * fator
  desgaste_corrigido <- fracao_corrigida / sum(fracao_corrigida)
  erro <- abs(
    desgaste_corrigido[desgaste_manual$carga_kg == carga_maxima_kg] - alvo_60kg
  )

  if (erro < menor_erro_desgaste) {
    menor_erro_desgaste <- erro
    melhor_lambda_desgaste <- lambda_candidato
  }
}

desgaste_manual$fator_correcao <- exp(
  -melhor_lambda_desgaste * pmax(desgaste_manual$carga_kg - carga_modal_kg, 0)
)
desgaste_manual$fracao_corrigida <-
  desgaste_manual$fracao_desgaste * desgaste_manual$fator_correcao
desgaste_manual$desgaste_relativo_corrigido <-
  desgaste_manual$fracao_corrigida / sum(desgaste_manual$fracao_corrigida)

comparacao_desgaste <- merge(distribuicao, desgaste_manual, by = "carga_kg")
comparacao_desgaste[
  ,
  c(
    "carga_kg",
    "probabilidade",
    "esquerda_px",
    "direita_px",
    "fracao_desgaste",
    "desgaste_relativo_manual",
    "fator_correcao",
    "desgaste_relativo_corrigido"
  )
]
```

```{r grafico-desgaste-manual, echo=FALSE}
matriz_desgaste <- rbind(
  "Distribuição Gamma" = comparacao_desgaste$probabilidade,
  "Desgaste manual corrigido" = comparacao_desgaste$desgaste_relativo_corrigido
)

barplot(
  height = matriz_desgaste,
  beside = TRUE,
  names.arg = paste0(comparacao_desgaste$carga_kg, " kg"),
  col = c("#2f6f73", "#b85c38"),
  border = NA,
  ylim = c(0, max(matriz_desgaste) * 1.25),
  ylab = "Valor relativo",
  xlab = "Carga",
  main = "Distribuição calculada versus desgaste manual"
)

legend(
  "topright",
  legend = rownames(matriz_desgaste),
  fill = c("#2f6f73", "#b85c38"),
  border = NA,
  bty = "n"
)

grid(nx = NA, ny = NULL, col = "gray85", lty = "dotted")
```

```{r correlacao-desgaste}
correlacao_desgaste <- cor(
  comparacao_desgaste$probabilidade,
  comparacao_desgaste$desgaste_relativo_corrigido
)

correlacao_desgaste
```

A fração manual cresce até a faixa intermediária, com valores mais altos entre 20 kg e 30 kg, e depois diminui nas cargas mais altas. Para comparar com a distribuição Gamma, a fração foi normalizada pelo somatório das frações, produzindo uma distribuição relativa que também soma 1.

## Ajuste da cauda do desgaste manual

A fração manual bruta foi obtida diretamente da imagem. Porém, como a foto está inclinada e a base do equipamento sofre mais com perspectiva, sombra e borda metálica, as cargas mais altas podem ficar visualmente distorcidas. Por isso, aplicamos uma correção suave sobre a cauda direita da distribuição manual.

A correção não altera as cargas até 20 kg. Para cargas acima de 20 kg, usamos um fator exponencial decrescente:

$$
c_i = \exp[-\lambda(x_i - 20)_+],
$$

em que:

$$
(x_i - 20)_+ = \max(x_i - 20, 0).
$$

Depois da correção, a fração ajustada é normalizada novamente para somar 1. O parâmetro lambda é escolhido por busca em grade para que a participação corrigida de 60 kg fique próxima de:

$$
P(X = 60) = 0{,}0125.
$$

Essa correção deve ser interpretada como uma calibração exploratória da medição manual, não como medição física de volume. Ela serve para incorporar a informação externa de que poucos usuários zeram a máquina, sem descartar a forma geral observada na medição manual.

# Teste qui-quadrado de aderência

O teste qui-quadrado de aderência pode ser usado como uma comparação exploratória entre a distribuição Gamma estimada e o padrão observado na medição manual corrigida.

A hipótese nula é:

$$
H_0: \text{o desgaste manual é compatível com a distribuição Gamma estimada.}
$$

A hipótese alternativa é:

$$
H_1: \text{o desgaste manual difere da distribuição Gamma estimada.}
$$

Para aplicar o teste, usamos como observações a distribuição manual corrigida convertida para contagens pelo total de pixels à direita:

$$
O_i = Np_i^{manual,corrigido}.
$$

As frequências esperadas são calculadas a partir das probabilidades da distribuição Gamma:

$$
E_i = Np_i,
$$

onde:

$$
N = \sum_i \text{Direita}_i.
$$

A estatística do teste é:

$$
\chi^2 = \sum_i \frac{(O_i - E_i)^2}{E_i}.
$$

```{r teste-qui-quadrado}
observado_corrigido <- round(
  sum(comparacao_desgaste$direita_px) *
    comparacao_desgaste$desgaste_relativo_corrigido
)

teste_qui <- chisq.test(
  x = observado_corrigido,
  p = comparacao_desgaste$probabilidade,
  rescale.p = TRUE
)

teste_qui
```

```{r residuos-qui-quadrado}
residuos_qui <- data.frame(
  carga_kg = comparacao_desgaste$carga_kg,
  observado = as.numeric(teste_qui$observed),
  esperado = as.numeric(teste_qui$expected),
  residuo_pearson = as.numeric(teste_qui$residuals)
)

residuos_qui
```

O p-valor do teste deve ser interpretado com cautela. Pixels vizinhos não são observações independentes, e a imagem possui perspectiva, iluminação irregular e ruído visual. Portanto, este teste é usado como diagnóstico exploratório de aderência, não como prova formal definitiva.

Como regra prática, resíduos de Pearson positivos indicam cargas com mais desgaste observado do que o esperado pelo modelo. Resíduos negativos indicam cargas com menos desgaste observado do que o esperado.
